臺灣高等法院民事判決　　　　　　　　　 95年度上字第638號
上　訴　人　己○○
　　　　　　戊○○
　　　　　　丙○○
上　一　人
訴訟代理人　辛○○
共　　　同
訴訟代理人　王聰明律師
上　訴　人　庚○○
　　　　　　甲○○
兼 上二 人　乙○○
訴訟代理人
上　一　人
訴訟代理人　黃珊珊律師
複 代理 人　張靜薰律師
上列當事人間損害賠償事件，兩造對於中華民國95年3月31日臺
灣士林地方法院93年度訴字第976號第一審判決各自提起上訴，
本院於96年1月2日言詞辯論終結，判決如下：
    主      文
兩造之上訴均駁回。
第二審訴訟費用由兩造各自負擔。
    事實及理由
一、己○○、丙○○、戊○○（下稱己○○等3人）起訴主張：
    坐落台北市○○區○○段2小段634及635建號門牌台北市○
    ○區○○路3段189巷18號地下樓及18號等共同使用部分為己
    ○○等3人及訴外人翁添、丁○○所共有，每人應有部分各
    五分之一；乙○○未經全體共有人同意，無權占有上開建物
    如原判決附圖所示斜線部分面積380.03平方公尺（下稱系爭
    建物），並自民國92年7月1日起將系爭建物出租予庚○○、
    甲○○（乙○○、庚○○、甲○○以下合稱乙○○等3人）
    經營「舞之音舞蹈教室」，因而受有相當於租金之利益，致
    己○○等3人受有損害，爰依民法第767條前段、第821條及
    第179條規定，求為命(一)乙○○等3人應將系爭建物騰空遷讓
    返還己○○等3人及全體共有人。(二)乙○○等3人應連帶給付
    己○○等3人各新台幣（下同）25萬1,093元及自93年9月9日
    起至返還系爭建物之日止，按月連帶給付己○○等3人各2萬
    2,000元。(三)乙○○應給付己○○等3人各100萬6,133元及自
    起訴狀送達翌日起至清償日止，按年息百分之五計算之利息
    （原審判決(一)乙○○等3人應將系爭建物騰空遷讓返還己○
    ○等3人及全體共有人。(二)乙○○應給付己○○等3人各4萬
    2,800元及自93年9月9日起至返還系爭建物之日止，按月給
    付己○○等3人各3,000元。(三)乙○○應給付己○○等3人各
    13萬7,200元及自93年9月17日起至清償日止，按年息百分之
    五計算之利息，並駁回己○○等3人其餘之訴。兩造各就其
    敗訴部分提起上訴），並上訴聲明：(一)原判決關於駁回己○
    ○等3人下開之訴部分廢棄。(二)庚○○、甲○○應連帶給付
    己○○等3人各42萬877元及自95年12月1日起至遷讓返還系
    爭建物之日止，按月給付己○○等3人各1萬235元。(三)第(二)
    項之金額乙○○應再與庚○○、甲○○連帶給付己○○等3
    人各37萬8,077元及自95年12月1日起至遷讓返還系爭建物之
    日止，按月給付己○○等3人各1萬235元。(四)乙○○應再給
    付己○○等3人各32萬1,414元及自93年9月17日起至清償日
    止，按年息百分之五計算之利息。(五)願供擔保請准宣告假執
    行。就乙○○等3人之上訴則答辯聲明：上訴駁回。
二、乙○○則以：系爭建物係乙○○之父翁添與其他共有人所共
    有，因系爭建物坐落之土地為翁添單獨所有，己○○等3人
    自81年間起乃口頭同意系爭建物由乙○○管理使用，並以所
    收租金支付系爭建物之稅金、維修費及水電費等，乙○○並
    非無權占有系爭建物；乙○○將系爭建物出租予庚○○、甲
    ○○，每月租金為1萬5,000元等語；庚○○、甲○○則以：
    庚○○、甲○○係向乙○○承租系爭建物，不知乙○○之家
    族糾紛，乙○○曾表示其父翁添同意其出租系爭建物並收取
    租金，庚○○、甲○○乃認乙○○係有權出租，並按月給付
    租金予乙○○等語，資為抗辯，並均上訴聲明：(一)原判決不
    利於乙○○等3人部分廢棄。(二)上開廢棄部分，己○○等3人
    在第一審之訴及假執行之聲請均駁回。就己○○等3人之上
    訴則答辯聲明：(一)上訴駁回。(二)願供擔保請准宣告免為假執
    行。
三、經查系爭建物係己○○等3人及翁添、丁○○所共有，每人
    應有部分各五分之一；乙○○自92年7月1日起將系爭建物出
    租予庚○○、甲○○共同經營「舞之音舞蹈教室」，租期至
    96年6月30日止等事實，為兩造所不爭執，並有系爭建物登
    記謄本及房屋租賃契約書可稽（原審卷13-15、96頁），自
    堪信為真實。
四、己○○等3人主張乙○○未經全體共有人同意，無權占有系
    爭建物，並將之出租予庚○○、甲○○，受有相當於租金之
    利益，致伊等受有損害等語，雖為乙○○等3人所否認，並
    分別以前開情詞置辯，惟查：
  (一)按以無權占有為原因，請求返還所有物之訴，被告對原告就
    其物有所有權存在之事實無爭執，而僅以非無權占有為抗辯
    者，原告於被告無權占有之事實，無舉證責任。被告應就其
    取得占有，係有正當權源之事實證明之。如不能證明，則應
    認原告之請求為有理由（最高法院72年度台上字第1552號判
    決要旨參照）。系爭建物係己○○等3人及翁添、丁○○共
    有之事實，為乙○○等3人所不爭執，乙○○抗辯伊經全體
    共有人同意管理使用系爭建物云云，依上開所述，自應由乙
    ○○就其取得占有係有正當權源之事實負舉證責任。經查證
    人丁○○雖證稱：「他（指乙○○）是我姪子，10幾年前乙
    ○○有向我說他要使用系爭建物，我有口頭同意他使用我的
    應有部分五分之一，別人部分有無同意他使用，我不清楚，
    我應有部分五分之一之稅金，有時候我接到稅單，我就自己
    去繳，大部分稅單都是乙○○收到，由他去繳，系爭建物之
    稅單有時候是寄到我家，有時候是寄到系爭建物所在，因為
    我們不動產很多，沒有詳細去看，其他共有人有無反對乙○
    ○使用系爭建物，我不清楚」等語（本院卷58頁），惟其證
    言僅足證明證人丁○○同意乙○○使用其應有部分五分之一
    ，並無從證明其餘共有人亦同意乙○○使用系爭建物。另乙
    ○○雖辯稱系爭建物稅金均由伊繳納，公用部分由伊負責維
    修云云，並提出房屋稅繳款書、檢修漏水等及繳納水費之收
    據為證（原審卷66-74、127、本院卷125-128頁），惟己○
    ○等3人否認系爭建物之稅金係由乙○○繳納及上開檢修漏
    水等收據之真正，並提出由其等自行繳納稅金之房屋稅繳款
    單為證（本院卷63-71頁）。經核乙○○所提出系爭建物之
    房屋稅繳款書僅為部分年度，並未包括81年起迄今各年度之
    房屋稅繳款書，且上開檢修漏水等之收據亦不足據為證明係
    為系爭建物所在大樓共同使用部分之維修單據，且該4紙檢
    修漏水等之收據，其中1紙日期為94年間，另3紙日期為92年
    間，亦難據以認定乙○○有長期維修系爭建物之事實；至於
    水費收據則記載用水地址為台北市○○路○段189巷22號2樓
    ，亦與系爭建物或共用部分無關，尚難認乙○○上開所辯為
    真正。退步言，縱認系爭建物所在大樓公共使用部分係由乙
    ○○實際負責維修，亦不足憑此逕認乙○○有經全體共有人
    同意管理使用系爭建物。此外，乙○○復未能舉證其他以證
    明其係經全體共有人同意管理使用系爭建物，是其上開所辯
    ，不足採信。
  (二)按所有人對於無權占有或侵奪其所有物者，得請求返還之。
    又各共有人對於第三人，得就共有物之全部為本於所有權之
    請求。但回復共有物之請求，僅得為共有人全體之利益為之
    ，民法第767條第1項及第821條分別定有明文。系爭建物為
    己○○等3人及其他共有人所共有，乙○○未能舉證其確經
    全體共有人同意管理使用系爭建物，難認其有合法之權源，
    其占有系爭建物並予以出租，自構成無權占有，乙○○既無
    占有權源，庚○○、甲○○亦無從因向乙○○承租而取得合
    法之占有權源。是己○○等3人請求乙○○等3人應將系爭建
    物騰空遷讓返還己○○等3人及全體共有人，應屬有據。
  (三)次按無法律上之原因而受利益，致他人受損害者，應返還其
    利益，民法第179條前段定有明文。又按無權占有他人之不
    動產，可能獲得相當於租金之利益，該他人則受有相當於租
    金之損害，為社會通常之觀念（最高法院61年度台上字第16
    95號判例要旨參照）。查乙○○無權占用系爭建物並出租他
    人，自可獲得相當於租金之利益，並致己○○等3人及其他
    共有人受有損害，己○○等3人自得請求乙○○返還自起訴
    日（93年9月8日）前5年即自88年9月9日起相當於租金之利
    益。至己○○等3人請求庚○○、洪淑真自92年7月1日承租
    系爭建物之日起應與乙○○連帶給付相當於租金之不當得利
    部分，庚○○、甲○○辯稱伊等不知乙○○家族之糾紛，伊
    等認乙○○係有權出租，租金均按月給付乙○○等語。按數
    人負同一債務，明示對於債權人各負全部給付之責任者，為
    連帶債務。無前項之明示時，連帶債務之成立，以法律有規
    定者為限，民法第272條第1項及第2項規定甚明。經查系爭
    建物原係由第三人陳坤養向乙○○承租，嗣陳坤養將之轉租
    予庚○○，之後，始由庚○○、甲○○直接向乙○○承租，
    陳坤養曾告知庚○○系爭建物係由乙○○管理，並曾提示其
    向乙○○承租之租賃契約等情，業經陳坤養及乙○○於臺灣
    士林地方法院檢察署92年度偵字第8986號己○○、丙○○、
    翁日章告訴乙○○、庚○○、陳坤養竊佔案件中供述明確（
    本院卷24之5頁），堪認庚○○、甲○○確係認乙○○有權
    出租而予以承租並支付租金無訛。己○○等3人復未能舉證
    證明庚○○、甲○○明知乙○○無權出租之事實，再者，庚
    ○○、甲○○承租系爭建物亦已支付使用對價，自未受有相
    當於租金之利益，顯不構成不當得利之要件。己○○等3人
    復未提出庚○○、甲○○應與乙○○負連帶給付義務之法律
    依據，是其請求庚○○、甲○○應連帶給付相當於租金之不
    當得利部分，應屬無據。
  (四)又按依不當得利之法則請求返還不當得利，以無法律上之原
    因而受利益，致他人受有損害為要件，故其得請求返還之範
    圍，應以對方所受之利益為度，非以請求人所受損害若干為
    準。查乙○○將系爭建物出租予甲○○，租金每月1萬5,000
    元，租期至96年6月30日止，有房屋租賃契約書可稽（本院
    卷24之1-24之3頁），則乙○○占有系爭建物出租予甲○○
    所受利益，自應以其實際所得租金即每月1萬5,000元計算，
    己○○等3人主張依台灣大華不動產估價師事務所鑑定系爭
    建物92年至95年每坪每月租金依序為436元、434元、465元
    、445元計算，並不可採。是己○○等3人每人（應有部分各
    五分之一）自92年7月1日起至95年11月30日止（3年又5個月
    即41個月）相當於租金之損害各為12萬3,000元（其計算式
    為15,000元×41月÷5=123,000元）；自95年12月1日起至返
    還系爭建物之日止，己○○等3人按月各得請求乙○○給付
    之金額則為3,000元（即15,000元÷5=3,000元）。至己○○
    等3人請求乙○○返還出租予甲○○前之88年9月9日起至92
    年6月30日止（3年9個月又22日）相當於租金之利益，因己
    ○○等3人並不能舉證乙○○確受有逾1萬5,000元之利益，
    仍應以按此金額計算其相當於租金之利益為當，己○○等3
    人主張依上開鑑定92年每坪每月之租金436元計算，亦屬無
    據，準此，己○○等3人每人於此期間各得請求乙○○給付
    之不當得利金額為13萬7,200元【｛（15,000元×45個月）
    ＋（15,000元÷30日×22日）｝÷5=137,200元】，己○○
    等3人逾上開範圍之請求，於法無據。
五、綜上所述，己○○等3人依民法第767條前段、第821條及第1
    79條規定，請求(一)乙○○等3人應將系爭建物騰空遷讓返還
    己○○等3人及全體共有人；(二)乙○○應給付己○○等3人各
    12萬3,000元及自95年12月1日起至返還系爭建物之日止，按
    月給付己○○等3人各3,000元（按，己○○等3人於原審就
    此項金額係請求自92年7月1日起算至93年9月8日起訴之日止
    ，於本院則算至95年11月30日止）；(三)乙○○應給付己○○
    等3人各13萬7,200元及自起訴狀繕本送達之翌日即93年9月1
    7日起至清償日止，按年息百分之五計算之利息部分，自屬
    應予准許，原審就此部分所為乙○○等3人敗訴之判決，核
    無違誤，乙○○等3人之上訴論旨指摘原判決此部分不當，
    求予廢棄改判，為無理由。至己○○等3人對乙○○等3人逾
    上開範圍之請求，即屬不應准許，原審就此部分所為己○○
    等3人敗訴之判決，亦核無違誤。己○○等3人之上訴論旨指
    摘原判決此部分不當，請求庚○○、甲○○應連帶給付己○
    ○等3人各42萬877元及自95年12月1日起至遷讓返還系爭建
    物之日止，按月給付己○○等3人各1萬235元；上開金額乙
    ○○應再與庚○○、甲○○連帶給付己○○等3人各37萬8,0
    77元及自95年12月1日起至遷讓返還系爭建物之日止，按月
    給付己○○等3人各1萬235元；乙○○應再給付己○○等3人
    各32萬1,414元及自93年9月17日起至清償日止，按年息百分
    之五計算之利息，為無理由。
六、兩造其餘之攻擊或防禦方法及未經援用之證據，經本院斟酌
    後，認為均不足以影響本判決之結果，自無逐一詳予論駁之
    必要，併此敘明。
七、據上論結，本件兩造之上訴均為無理由，依民事訴訟法第44
    9條第1項、第78條、第85條第1項前段，判決如主文。
中　　華　　民　　國　　96　　年　　1　　月　　16　　日
                    民事第十三庭
                        審判長法  官  陳昆煇
                              法  官  呂淑玲
                              法  官  陳駿璧
正本係照原本作成。
己○○等三人如不服本判決，應於收受送達後20日內向本院提出
上訴書狀，其未表明上訴理由者，應於提出上訴後20日內向本院
補提理由書狀（均須按他造當事人之人數附繕本）上訴時應提出
委任律師或具有律師資格之人之委任狀；委任有律師資格者，另
應附具律師資格證書及釋明委任人與受任人有民事訴訟法第466
條之1第1項但書或第2項（詳附註）所定關係之釋明文書影本。
中　　華　　民　　國　　96　　年　　1 　　月　　17　　日
　　　　　　　　　　　　　　　書記官  黃  愛
附註：
民事訴訟法第466條之1（第1項、第2項）：
對於第二審判決上訴，上訴人應委任律師為訴訟代理人。但上訴
人或其他法定代理人具有律師資格者，不在此限。
上訴人之配偶、三親等內之血親、二親等內之姻親，或上訴人為
法人、中央或地方機關時，其所屬專任人員具有律師資格並經法
院認為適當者，亦得為第三審訴訟代理人。
